臺灣高等法院高雄分院刑事判決　　　　　94年度上易字第66號
上　訴　人
即　被　告　乙○○
選任辯護人　劉新安律師
上列上訴人因恐嚇取財案件，不服臺灣高雄地方法院93年度易字
第1099號中華民國93年12月8 日第一審判決（起訴案號：臺灣高
雄地方法院檢察署93年度偵緝字第1485號），提起上訴，本院判
決如下：
    主  文
原判決撤銷。
乙○○共同意圖為自己不法之所有，以恐嚇使人將本人之物交付
，未遂，處有期徒刑拾月。
偽造警察證件壹枚、無線電對講機壹具及行動電話壹支，均沒收
。
    事  實
一、乙○○與李永坤、賴連勝（李永坤及賴連勝2 人業經臺灣高
    雄地法院另案判決確定）、賴錦原（另由臺灣臺中地方法院
    審理）4 人，基於共同意圖為自己不法之所有之犯意聯絡，
    由賴錦原從報紙廣告尋找地下錢莊業者作為下手目標，再由
    乙○○以電話佯裝借款約同地下錢莊業者見面，俟地下錢莊
    業者到達相約地點，乙○○、李永坤、賴連勝、賴錦原即冒
    充刑事偵查辦案警察之公務員，對於地下錢莊業者加以盤查
    ，假意偵辦重利案件，行使警察之職權，而由賴錦原冒充警
    察組長，李永坤持先前與賴錦原共同偽造之警察證件1 枚出
    示而加以行使（乙○○未參與偽造警察證件行為），冒充警
    察喝令地下錢莊業者交出身上物品以供盤查，乙○○手持其
    與李永坤、賴連勝及賴錦原共有之無線電對講機佯裝聯絡警
    網到場支援，賴連勝負責在旁把風並假意協助盤查及駕駛車
    號3 Ｖ─3085號自用小客車俟機接應前3 人離去，而以此假
    扮警察查察重利案件之方式，使地下錢莊業者心生畏懼後，
    賴錦原即適時將地下錢莊業者帶往旁處，假意與之溝通，並
    聲稱只要交付部分錢財，即可無事方式恐嚇地下錢莊業者，
    使其因之畏懼而交付財物。因而於92年11月28日下午3 時許
    ，乙○○等4 人以此手法約同地下錢莊業者甲○○○在高雄
    縣鳳山市○○○路與立志街公園旁見面，甲○○○偕同其同
    事丙○○赴約後，於乙○○、李永坤、賴連勝及賴錦原等4
    人著手以上述方式向其2 人恐嚇財物時，為甲○○○發覺李
    永坤、賴連勝、賴錦原即係前於92年10月10日下午3 時許，
    在高雄縣鳳山市○○街附近，同以上開方式向其恐嚇取財之
    人，立刻暗中告知丙○○，而於乙○○、李永坤、賴連勝、
    賴錦原4 人假裝警察盤查時，丙○○即質問乙○○等4 人是
    何單位警察，乙○○等4 人見事跡敗露，乃四散逃逸，因而
    未獲得財物，李永坤當場被丙○○及甲○○○追捕逮獲，並
    於李永坤身上查得前開偽造之警察證件1 枚、無線電對講機
    1 具，賴連勝隨後亦為警於犯案現場附近處查獲，並扣得其
    所有，供犯上述犯罪所用行動電話1 支。乙○○則趁機逃逸
    ，嗣經通緝始於93年7 月19日在台中市○○路14號6 樓之5
    為警緝獲。
二、案經高雄縣政府警察局鳳山分局移送臺灣高雄地方法院檢察
    署檢察官偵查起訴。
    理  由
壹、有罪部分
一、上開事實，迭經被告乙○○於原審及本院審理時供承不諱，
    經查：
  (一)關於證人李永坤、賴連勝、甲○○○及丙○○4 人在警詢中
    的言詞陳述，檢察官、被告及其選任辯護人均同意於審判程
    序作為證據，本院審酌該等筆錄製作時，係在自然情況下作
    成，且李永坤、賴連勝、甲○○○及丙○○等4 人對於警詢
    的自白任意性均無爭執，因此認定其情況為適當而得作為證
    據。
  (二)被告的自白核與證人即被害人甲○○○及丙○○2 人於警詢
    及原審審理中證述之情節相符，並與證人即共犯李永坤、賴
    連勝於原審審理中之證述互核一致。
  (三)此外，又有扣得之偽造警察證件1 枚、無線電對講機1 具及
    行動電話1 支可供證明。而上開警察證件確屬偽造，亦據原
    審當庭檢視無誤，並有原審法院於93年度易字第290 號審理
    中亦曾勘驗該證件，其上既無服務單位、姓名之記載，且相
    片上無鋼印，證件上青天白日標誌則以剪貼方式黏貼其上等
    情（見原審卷第229 頁），足認上開警察證件確係偽造屬實
    。
  (四)綜上所述，被告之自白核與事實相符，本件事證明確，被告
    的犯罪行為可以認定。
  (五)至證人即共犯賴錦原固然在原審證稱：92年11月28日該日係
    被告打電話約對方，對方到達現場與伊、被告、李永坤、賴
    連勝碰面後，對方表示其2 人不是地下錢莊，伊稱誤會了，
    要讓對方走，但對方不讓李永坤走，伊並非冒稱係警察組長
    ，當時亦未有人稱呼「組仔」此名稱，且該日並未持對講機
    ，但有假意聯絡警網等語（見原審卷第180 頁、第183 頁）
    。惟證人甲○○○、丙○○在當庭指認被告、共犯李永坤、
    賴連勝及賴錦原等4 人後，均明確指證：上述事實，係被告
    、李永坤、賴連勝、賴錦原4 人所為，其中3 人稱賴錦原為
    「組仔」，意指警察組長，且賴錦原對其他3 人說要派車子
    將其2 人載回去，被告亦有持對講機佯裝聯絡警網支援，當
    時有人表示要搜車子且要取走其鑰匙，其2 人因此拉住李永
    坤，其他3 人就跑了等語（見原審93年10月4 日及93年11月
    9 日審理筆錄）；核與證人李永坤、賴連勝所證上開情事並
    無二致；亦與被告所稱：所謂「組仔」冒稱為警察組長者係
    賴錦原，且其4 人確有為上開犯行之語相符；審諸證人甲○
    ○○、丙○○為本件被害人，而被告、證人賴錦原同係為本
    件犯行之人，證人甲○○○、丙○○與其4 人並不相識，實
    無扭曲本件事實，附和被告之說而誣陷賴錦原之必要，足見
    證人賴錦原所證上情，與事實不符，不足採信，而應以證人
    甲○○○、丙○○所證為可信，而足認被告4 人所為上開犯
    行，係稱賴錦原為「組仔」而冒稱其為警察組長。另證人賴
    錦原又證稱：扣案之偽造警察證件係伊拿空白的假警察證件
    ，交給李永坤貼上照片等語（見原審93年11月9 日審理筆錄
    ），核與證人李永坤迭稱：扣案之偽造警察證件係伊拿自己
    之相片，交給賴錦原偽造警察證件等語（見原審本院93年10
    月4 日審理筆錄）歧異；徵諸證人賴錦原所證上情，與證人
    甲○○○、丙○○所證相異，顯見證人賴錦原所證多有與事
    實不符之處，如前所述，是其證言誠有可疑，尚難採信；反
    之，證人李永坤所證則與證人甲○○○、丙○○所證大致相
    符，如前所述，是其證言應屬可信，是足認係由李永坤提供
    自己相片交給與賴錦原，而由賴錦原偽造扣案之警察證件，
    附此敘明。
二、按「恐嚇罪質，非不含有詐欺性，其與詐欺罪之區別，係行
    為人對於被害人所用之手段，僅使其陷於錯誤者，為詐欺，
    使發生畏懼心者，為恐嚇。」最高法院30年上字第668 號判
    例著有明文。核被告與李永坤、賴連勝、賴錦原4 人以行使
    偽造之警察證件，冒充警察公務員行使查察重利犯罪之職權
    ，恐嚇地下錢莊業者，使地下錢莊業者信以為真恐受刑事訴
    追而心生畏懼，是被告上開犯行，應係恐嚇，而非詐欺甚明
    ，核其所為，係犯刑法第158 條第1 項之僭行公務員職權，
    同法第216 條、第212 條之行使偽造特種文書及同法第346
    條第3 項、第1 項之恐嚇取財未遂等罪。被告與李永坤、賴
    連勝、賴錦原4 人間就上開犯行，有犯意之聯絡，行為之分
    擔，均為共同正犯；被告以一行為而同時恐嚇甲○○○及丙
    ○○2 人未遂部分，係想像競合犯，應從一重處斷；再被告
    所犯僭行公務員職權、行使偽造特種文書與恐嚇取財未遂三
    罪間，有方法結果之牽連關係，為牽連犯，應從一重之恐嚇
    取財未遂罪處斷，公訴意旨認係想像競合犯，尚有未洽。又
    其已著手於恐嚇取財行為之實施，而未得財物，爰依刑法第
    26條前段規定減輕其法定刑。
三、原審以被告罪證明確，予以論罪科刑，固非無見，但(一)關於
    偽造證件部分，被告並未參與，已經被告陳明在卷，並為原
    判決所認定之事實（見原判決第2 頁第3 行），卻於判決理
    由中為「其偽造警察證件之低度行為，為行使該警察證件之
    高度行為吸收，不另論罪」之論述；(二)關於恐嚇取財未遂部
    分，被告係一行為觸犯二罪名的想像競合犯，原判決漏未論
    述；(三)「法院不得就未經起訴之犯罪審判」，刑事訴訟法第
    268 條定有明文，本件檢察官僅起訴被告有於92年10月10日
    下午3 時許，在高雄縣鳳山市○○街附近，及92年11月28日
    下午3 時許，在高雄縣鳳山市○○○路與立志街公園旁對甲
    ○○○為恐嚇取財行為等行為，其餘無被害人出面指認部分
    ，檢察官並未起訴，原判決就無被害人出面指述部分，並於
    理由中敘明，因無被害人指認，而為不另為無罪之諭知（見
    原判決第12至13頁），均有不當，被告上訴意旨雖未指摘此
    部分，但原判決既有可議之處，應由本院予以撤銷改判。爰
    審酌被告以冒充警察身分之方式恐嚇取財，破壞警察人員形
    象，引發被害人恐慌，其之犯罪之手段，惡性重大，且所生
    實害非輕，犯罪後已坦供犯行，並未取得財物，及共犯李永
    坤、賴連勝2 人係屬於連續犯，且其中1 次係屬既遂而經判
    處有期一年二月確定等一切情狀，量處如主文第2 項所示之
    刑。至扣案無線電對講機1 支、偽造之警察證件1 枚，行動
    電話1 支，係為被告與其餘共犯共有或其餘共犯所有而為犯
    本罪所用之物，業據被告供明在卷，據最高法院62年第1 次
    刑庭總會決議：「基於共同犯罪行為，應由共犯各負全部責
    任之理論，已在共犯某甲所犯案件諭知沒收之某甲所有供犯
    罪所用之物，在共犯某乙另案中仍得諭知沒收。」是本院依
    此共同犯罪，應由共犯各負全部責任之理論，就上開扣案之
    物，均依刑法第38條第1 項第2 款規定，均予宣告沒收之。
貳、不另為無罪之諭知部分：
一、公訴意旨另以：被告與李永坤、賴連勝、賴錦原等4 人，於
    92年10月10日下午3 時許，在高雄縣鳳山市○○街附近，以
    同前犯罪事實所示之犯罪方式恐嚇甲○○○，使甲○○○心
    生畏懼，而交付3 萬2 千6 百元得手。因認被告係犯刑法第
    158 條第1 項之僭行公務員職權，同法第216 條、第212 條
    之行使偽造特種文書及同法第346 條第1 項之恐嚇取財等罪
    嫌。
二、按犯罪事實應依證據認定，無證據不得認定其犯罪事實；不
    能證明被告犯罪者，應諭知無罪之判決，刑事訴訟法第154
    條第2 項、第301 條第1 項分別定有明文。又按認定不利於
    被告之事實，須依積極證據，苟積極證據不足為不利於被告
    事實之認定時，即應為有利於被告之認定，更不必有何有利
    之證據（最高法院30年上字第816 號號判例參照）。另按在
    訴訟上用以證明事實之證據，須於通常一般之人均不致於有
    所懷疑，而得確信其為真實之程度者，始得據以為有罪之認
    定；倘其證明尚未達到此一程度，而有合理之懷疑存在，致
    使無從為有罪之確信時，即應為無罪之判決（最高法院76年
    度台上字第4986號判例意旨參照）。再按刑事訴訟以發見真
    實為目的，共同被告就同一事實之一部或全部所為不利於己
    之陳述，互有出入時，應本於事實審法院之職權詳為調查，
    斟酌各方面之情形，依自由心證判斷其孰為可信（最高法院
    47年度台上字第1578號判例意旨參照）。
三、公訴人認被告有為上開92年10月10日下午3 時左右，在高雄
    縣鳳山市○○街之犯罪行為，係以證人李永坤、賴連勝均供
    稱：92年10月10日該次亦係4 人1 組，被告負責拿對講機假
    裝聯絡警網等語；證人甲○○○於警詢中指稱：92年10月10
    日在高雄縣鳳山市○○街之犯行，被告有參與亦在場等語（
    見警卷）等，為其論據。
四、訊據被告堅決否認本件犯罪行為，辯稱：本件犯罪行為，其
    並未參與等語。經查：
  (一)證人李永坤、賴連勝雖曾經供稱：92年10月10日在安寧街該
    次，亦係其2 人、賴錦原與被告4 人1 組，被告負責拿對講
    機假裝聯絡警網等語（見原審法院92年度易字第290 號93年
    3 月8 日筆錄、93年3 月31日筆錄）。但證人賴連勝於原審
    審理中則證稱：通常均係被告、伊、李永坤、賴錦原一起犯
    案，但92年10月10日那次，被告未參與亦未到場，賴錦原說
    被告有事不能去，故該日係伊、李永坤、賴錦原在台中會回
    後一起到高雄，賴錦原還有聯絡另一名不詳姓名年籍男子到
    高雄會合，一起到安寧街犯案等語（見原審卷第第132 至13
    3 頁）；證人李永坤於原審法院審理中也證稱：通常均係被
    告、伊、李永坤、賴錦原一起犯案，但92年10月10日日那次
    ，被告本來要去，但後不知為何未參與，故該日係伊、李永
    坤、賴錦原在台中會合後一起到高雄，到高雄後又有1 名陳
    姓不詳姓名年籍男子會合，一起到安寧街犯案，因為與被告
    等4 人犯案多次，所以以為該次亦係如此，故於前案審理中
    供稱每次都是與被告等一起去，後來才想起該日賴錦原係聯
    絡另一名中年男子一起去安寧街等語（見原審卷第139 至14
    0 頁），足見李永坤、賴連勝2 人先後證述已有不一，且其
    2 人在原審法院92年度易字第290 號案件中所為陳述，當時
    被告並未在場，而無對質詰問機會；再者，李永坤在警詢中
    確曾陳述，以上述犯罪方式恐嚇取財約10次，其犯罪地點分
    係豐原市、板橋市、台中市、苗栗縣、高雄市（小港機場）
    、宜蘭縣、花蓮市、新莊市及鳳山市（見警卷第4 頁，除甲
    ○○○部分外，其餘部分均無被害人出面指），賴連勝也在
    警詢中自白曾犯9 至11件，其犯罪地點分別為台南地區2 至
    3 件、高雄地區7 至8 件（見警卷第11至12頁，除甲○○○
    部分外，其餘部分均無被害人出面指認），而被告則在偵查
    中供稱：有參與5 、6 次犯罪行為，其犯罪地點分別在高雄
    、台中及板橋等地（見偵查卷第17頁，除甲○○○部分外，
    其餘部分均無被害人出面指認），可見被告並未參與李永坤
    、賴連勝二人的每次犯罪行為，且其彼此間所述犯罪地點並
    不相同，因此，證人李永坤及賴連勝2 人原來所稱每次犯案
    都是與被告及賴錦原4 人一起犯案，並非事實；從而證人李
    永坤及賴連勝於原審審理中所證被告未參與93年10月10日的
    犯罪行為，之前陳述係因記憶錯誤所致，應屬可採。
  (二)證人甲○○○雖在警詢中曾指述：被告有參與92年10月10日
    ，在安寧街之犯行等語（見警卷第22頁）；並於原審審理中
    指證：被告係其他3 人所稱之「組仔」等語（見原審卷第11
    2 頁），惟其後又稱不確定被告當天是否有在場（見原審卷
    第117 頁）。並經當庭指認被告與賴錦原2 人後，又改證稱
    ：賴錦原才係其他3 人所稱之「組仔」等語（見原審卷第19
    0 至191 頁），可見其陳述先後歧異。本院並審酌證人甲○
    ○○在警詢中指認被告有參與92年10月10日的犯罪行為時，
    係指認被告的相片（見警卷第22頁、第27頁），在原審時並
    證稱：「警察是在抓到李永坤及賴連勝後，依他們的供述，
    拿被告的相片給我指認，並且係直接拿被告的相片給我指認
    」（見原審卷第115 頁），可見其在警詢中的指認，並非指
    認被告本人，並且係依李永坤及賴連勝2 人的供述而為指認
    ，係受到李永坤及賴連勝2 人的供述影響，不能完全相信。
    而其在原審時指賴錦原是「組仔」時，並證稱：「92年10月
    10 日 當天是賴錦原勾著我的肩膀，告訴我說我是地下錢莊
    的話，叫我不要再裝蒜了」（見原審卷第191 頁），可見其
    與賴錦原的距離很近，且有對話行為，其記憶應較深刻，而
    易於指認，且證人丙○○在原審中經當庭指認賴錦原後，也
    同證稱；賴錦原就是「組仔」之人（見原審卷第191 頁）。
    再者，證人甲○○○在原審審理中指認被告即係「組仔」之
    人時，同時也供稱：「拿對講機的人我不太確定是何人」（
    見原審第112 頁），可見其並非對於當日犯案之人都能明確
    指認，而證人丙○○、賴連勝在原審均證稱；92年11月28日
    那次，係由被告拿對講機（見原審卷第100 頁、第122 頁）
    ，可見被告所稱平常係由其負責拿對講機一事，可以採信，
    從而證人甲○○○指認被告有參與92年10月10日犯罪行為，
    因與事實不符，尚難採為認定被告有罪的證據。
  (三)證人賴錦原雖在原審證稱：92年10月10日在高雄縣鳳山市○
    ○街之犯行，被告有參與，但沒有出面，係負責開車在車上
    接應等語（見原審卷第181 頁）。惟其所述，與證人李永坤
    、賴連勝等2 人在原審所述被告並未參與92年10月10日的犯
    罪行為證詞不符，也與證人甲○○○指述其係「組仔」之人
    部分不符，自難採為認定被告有罪的證據。
  (四)綜上諸情，關於92年10月10日部分，公訴人提出的證據無法
    證明被告有參與該次犯罪行為，本院也查無其他積極證據足
    認被告有該犯行，揆諸首揭說明，此部分本應為無罪之諭知
    。惟公訴意旨認此部分與上開論罪科刑部分，有連續犯裁判
    上一罪之關係，爰不另為無罪之諭知。
據上論結，應依刑事訴訟法第369 條第1 項前段、第364 條、第
299 條第1 項前段，刑法第11條前段、第28條，第158 條第1 項
、第216 條、第212 條、第346 條第3 項、第1 項、第55條、第
26條前段、第38條第1 項第2 款，罰金罰鍰提高標準條例第1 條
前段，判決如主文。
本案經檢察官彭南雄到庭執行職務。
中　　華　　民　　國　　94　　年　　3 　　月　　7 　　日
　　　　　　　　　刑事第三庭    審判長法　官  周賢銳
                                      法　官  謝宏宗
                                      法　官  黃仁松
以上正本證明與原本無異。
不得上訴。
中　　華　　民　　國　　94　　年　　3 　　月　　7 　　日
                                      書記官  鄭翠芬
附錄本件判決論罪科刑法條：
中華民國刑法第158條：
冒充公務員而行使其職權者，處三年以下有期徒刑、拘役或五百
百元以下罰金。
冒充外國公務員而行使其職權者，亦同。
中華民國刑法第212條：
偽造、變造護照、旅券、免許證、特許證及關於品行、能力服務
或其他相類之證書、介紹書，足以生損害於公眾或他人者，處一
年以下有期徒刑、拘役或三百元以下罰金。
中華民國刑法第218條：
行使第二百十條至第二百十五條之文書者，依偽造、變造文書或
登載不實事項或使登載不實事項之規定處斷。
中華民國刑法第346條
意圖為自己或第三人不法之所有，以恐嚇使人將本人或第三人之
物交付者，處六月以上五年以下有期徒刑，得併科一千元以下罰
金。
以前項方法得財產上不法之利益，或使第三人得之者，亦同。
前二項之未遂犯罰之。
